ACORDAO-COMPLETO-2425730

ACÓRDÃO 2489/2020 ATA 35/2020 - PLENÁRIO

VISTOS, relatados e discutidos os embargos de declaração apresentados por Alan Andrade Santos contra despacho que conheceu, sem efeito suspensivo, de recurso de revisão em face do Acórdão 2276/2016-TCU-Primeira Câmara.
ACORDAM os ministros do Tribunal de Contas da União, reunidos em sessão do Plenário, ante as razões expostas pela relatora, e com fundamento nos arts. 277, inciso V, 278, § 1º, 280 e 289 do Regimento Interno, em:
9.1. conhecer do presente recurso como agravo e negar-lhe provimento;
9.2. indeferir o pedido de concessão de medida cautelar, que visava a dar efeito suspensivo ao recurso de revisão interposto, ante o não atendimento dos seus pressupostos;
9.3. dar ciência desta deliberação ao embargante e aos demais entes interessados; e
9.4. remeter os autos à Secretaria de Recursos, para instrução sobre o mérito do recurso de revisão.

Embargos de declaração contra despacho que conheceu de recurso de revisão sem lhe atribuir efeito suspensivo, em sede de tomada de contas especial instaurada pela em razão do não cumprimento do objeto de contrato de repasse destinado à implantação ou melhoria de obras de infraestrutura urbana no município.

Município de Brejões/BA e Caixa Econômica Federal.

3. Embargante: Alan Andrade Santos (CPF XXX.372.485-XX).

13.1. Ministros presentes: José Mucio Monteiro (Presidente), Walton Alencar Rodrigues, Benjamin Zymler, Augusto Nardes, Aroldo Cedraz, Raimundo Carreiro, Ana Arraes (Relatora) e Bruno Dantas.
13.2. Ministro-Substituto convocado: Augusto Sherman Cavalcanti.
13.3. Ministros-Substitutos presentes: Marcos Bemquerer Costa, André Luís de Carvalho e Weder de Oliveira.

ACORDAO-COMPLETO-2466525

Acórdão 1230/2021 - Plenário

ANA ARRAES

ministra Ana Arraes.

Trata-se de embargos de declaração apresentados por Alan Andrade Santos contra o despacho à peça 102, que conheceu do seu recurso de revisão em face do Acórdão 2276/2106-TCU-Primeira Câmara, de relatoria do ministro-substituto Augusto Sherman Cavacanti, mas sem lhe atribuir efeito suspensivo, nos termos propostos no exame de admissibilidade efetuado pela Secretaria de Recursos - Serur (peças 99-100) .
2.	O seguinte sumário contido nos embargos evidencia as principais alegações da parte (peça 106) :
"Embargos de Declaração. Omissões. Ex-Prefeito de Brejões-BA. 
1. Nulidade na notificação do Embargante acerca da abertura da Tomada de Contas Especial e, posteriormente, do acórdão que rejeitou as contas. Correspondências encaminhadas para endereço diverso do que consta na Declaração de Imposto de Renda. Base de dados utilizada pelo TCU para encaminhamento de correspondências. Fonte de informação válida de endereço apontava endereço diverso. 
2. Da prescrição. Lapso temporal de cinco anos e nove meses entre a ocorrência das supostas irregularidades apresentadas na presente TCE e a tentativa de citação do embargante, que não ocorreu de forma válida, pois foi nula. Conforme entendimento atual do c. STF, as pretensões de ressarcimento ao erário prescrevem na forma da Lei 6.830/1980 (Lei de Execução Fiscal) , qual seja, em 5 anos. 
3. Necessidade de aplicação do efeito suspensivo ao recurso de revisão. 
3.1. Plausibilidade jurídica do direito: Omissão quanto ao vício na notificação do Embargante acerca do Acórdão 2.276/2016. 
3.2. Periculum in mora. O recorrente pretende se candidatar. A não concessão do efeito suspensivo enquanto o recurso se encontra em tramitação, o inclui na lista de responsáveis com contas julgadas irregulares enviada ao TSE, podendo ensejar o reconhecimento de inelegibilidade do art. 1º, I, alínea "g", da LC nº 64/90. 
3.3. Caso não se entenda pela aplicação do efeito suspensivo, requer o recebimento do recurso de revisão como recurso de reconsideração, à luz do princípio da fungibilidade recursal. 
4. Pela admissão dos aclaratórios, suspendendo os efeitos do acórdão que rejeitou as contas do ora embargante, bem como pelo acolhimento com efeitos infringentes para aprovar as referidas contas." (sublinhados constantes do original) 
3.	O município de Brejões/BA apresentou contrarrazões, assim sintetizadas na peça 108:
"Histórico: 
Alan Andrade Santos / Contrato de Repasse nº 245.861-93/2007 
- Bens bloqueados em 2018: nada fez; 
- Condenado por ato de improbidade em 2019: nada fez; 
- Denunciado criminalmente em 2019: nada fez; 
- Eleições 2020: pugnou por medida cautelar no TCU. 
Síntese:
- Embargos de Declaração contra Despacho de Relator (a) : não cabimento (artigo 287 do Regimento Interno do TCU) ; 
- Ausência de omissão, contradição e/ou obscuridade; 
- Preclusão consumativa: artigo 278, § 3º, do Regimento Interno do TCU; 
- Tese da preocupação única: capacidade eleitoral passiva; 
- Efeito suspensivo que deve ser afastado." (sublinhados e negritos constantes do original) 
 	É o relatório.

Gabriela Rollemberg (OAB/DF 25.157) e outros representando o recorrente; João Paulo da Silva Maia (OAB/BA 30.189) e outro representando o Município de Brejões/BA.

Não atuou.

EMBARGOS DE DECLARAÇÃO CONTRA DESPACHO QUE CONHECEU DE RECURSO DE REVISÃO, SEM ATRIBUIÇÃO DE EFEITO SUSPENSIVO. ALEGAÇÕES DE NULIDADES NO PROCESSO, DE OCORRÊNCIA DE PRESCRIÇÃO E DA NECESSIDADE DE APLICAR O EFEITO SUSPENSIVO. INOVAÇÕES DE ARGUMENTOS NOS EMBARGOS EM RELAÇÃO AO RECURSO DE REVISÃO. AUSÊNCIA DE CLAREZA NA ALEGAÇÃO A RESPEITO DE OMISSÃO. APLICAÇÃO DO PRINCÍPIO DA FUNGIBILIDADE RECURSAL PARA CONHECER DO APELO COMO AGRAVO. NÃO CONFIGURAÇÃO DE NULIDADES. NECESSIDADE DE MANIFESTAÇÃO DA UNIDADE TÉCNICA E DO MPTCU PARA PRONUNCIAMENTO QUANTO À PRESCRIÇÃO. NEGATIVA DE PROVIMENTO AO AGRAVO. INEXISTÊNCIA DOS PRESSUPOSTOS DA MEDIDA CAUTELAR. INDEFERIMENTO. 1. O responsável não pode arguir nulidade de comunicação processual por desatualização de endereço constante na base da Receita Federal, pois cabe a ele manter atualizada a informação sobre seu domicílio nessa base de dados oficial, não se admitindo no ordenamento jurídico brasileiro a alegação de nulidade por quem lhe deu causa. 2. Para a excepcional concessão de efeito suspensivo a recurso de revisão, é imprescindível a comprovação dos requisitos relativos às medidas cautelares no âmbito do TCU, não sendo aceitáveis alegações de possível prejuízo a patrimônio particular ou a interesse do recorrente.

TOMADA DE CONTAS ESPECIAL (TCE)

não atuou.

Trago à apreciação deste Colegiado embargos de declaração opostos por Alan Andrade Santos contra o despacho à peça 102, que conheceu de seu recurso de revisão contra o Acórdão 2276/2016-TCU-Primeira Câmara, de relatoria do ministro-substituto Augusto Sherman Cavalcanti, mas sem lhe atribuir efeito suspensivo.
2.	Lembro que, por meio do acórdão original, este Tribunal julgou irregulares as contas especiais do recorrente relativas ao Contrato de Repasse 245.861-93/2007, que objetivou a implantação ou melhoria de obras de infraestrutura urbana no Município de Brejões/BA, com condenação em débito e aplicação de multa.
3.	Esse desfecho decorreu da não comprovação da boa e regular aplicação dos recursos federais em razão da omissão no dever de prestar as contas referentes à primeira parcela, no prazo legal.
4.	Neste recurso, o embargante alegou, em essência, que haveria:
	a) nulidades no processo, por, supostamente, a citação e a notificação sobre o acórdão condenatório terem sido endereçadas a endereço diverso do que consta em declaração de imposto de renda, em vista de possível falha na base de dados do sistema CPF da Receita Federal, e pela existência de informação nos autos sobre outro endereço do responsável;
	b) prescrição da ação de ressarcimento, pelo decurso de cinco anos e nove meses entre a ocorrência das supostas irregularidades e a tentativa de citação, conforme entendimento atual do Supremo Tribunal Federal; e
	c) necessidade de aplicação do efeito suspensivo ao recurso de revisão pela existência de i)  plausibilidade jurídica do direito pela nulidade da notificação sobre o acórdão original; e ii) perigo da demora em decorrência da pretensão do responsável de se candidatar e da possibilidade de ser considerado inelegível (art. 1º, inciso I, alínea "g", da Lei Complementar 64/1990) ou ser condenado nas esferas cível e criminal.
5.	Diante disso, o embargante requereu o conhecimento dos embargos para:
	a) preliminarmente, reconhecer a nulidade da citação e a prescrição quinquenal; e
	b) no mérito, aplicar efeito suspensivo ao recurso de revisão ou recebê-lo como recurso de reconsideração, à luz do princípio da fungibilidade recursal.
6.	O Município de Brejões/BA, por sua vez, para fundamentar seu pedido de não conhecimento dos embargos de declaração ou sua improcedência, argumentou, em suma:
	a) o não cabimento dos embargos de declaração (art. 287 do Regimento Interno) ;
	b) a ausência de indicação de obscuridade, omissão ou contradição a serem sanadas, com confusão de questões processuais e de mérito;
	c)  a aplicação da preclusão consumativa (art. 278, § 3º, do Regimento Interno) quanto aos novos argumentos contidos nos aclaratórios na tentativa de atacar o mérito do acórdão condenatório, inovando em relação ao recurso de revisão interposto;
	d)  a busca pelo recorrente de satisfazer interesse pessoal e particular de ter o seu registro de candidatura acatado pela Justiça Eleitoral, não obstante o bloqueio de seus bens em 2018, a condenação por prática de ato de improbidade administrativa em 2019 e o fato de ter sido denunciado criminalmente, também em 2019, em razão desta tomada de contas especial;
	e)  a existência de documentos assinados pelo responsável em 2016 e 2019, com o endereço utilizado nas comunicações processuais deste Tribunal, onde também teria sido notificado pessoalmente por oficial de justiça.
II
7.	Inicialmente, cabe observar que o recurso adequado para se insurgir contra despacho com conteúdo decisório é o agravo, nos termos do art. 289 do Regimento Interno, e não há previsão específica nessa norma sobre o cabimento de embargos de declaração contra despacho singular, pois o art. 287 estabelece que este recurso é cabível contra acórdão do TCU.
8.	Entretanto, em período mais recente, a jurisprudência deste Tribunal tem deliberado por admitir embargos contra decisões monocráticas maculadas por obscuridade, omissão ou contradição (Acórdão 132/2018-TCU-Plenário, de relatoria do ministro Bruno Dantas) .
9.	Porém, considerando que o recurso não se mostra claro na especificação das omissões que existiriam no despacho desta relatora, amolda-se melhor à situação conhecer do recurso como agravo, aplicando o princípio da fungibilidade, em face do atendimento do requisito da tempestividade para esta modalidade de apelo. 
III
10.	Quanto à nulidade invocada, verifico que não foi objeto de análise no despacho recorrido nem na instrução que o fundamentou (peças 99-100 e 102) , pois esses atos se limitaram a analisar o atendimento dos requisitos de admissibilidade do recurso de revisão.
11.	Entretanto, como a nulidade pode ser arguida a qualquer tempo (art. 174 do Regimento Interno) e o seu reconhecimento implicaria prover o presente recurso para o fim de conhecer do recurso de revisão como recurso de reconsideração, impõe-se efetuar o exame da alegação.
12.	De toda forma, não resta configurada a nulidade no processo, haja vista que as citações, efetivadas em junho e novembro/2015 (peças 7-8, 16 e 19) , e a notificação sobre o acórdão condenatório, feita em maio de 2016 (peças 29 e 37) , foram endereçadas corretamente para o endereço registrado no sistema CPF da Receita Federal (Loteamento Altino Pinto s/n - Centro - Brejões/BA - CEP 45.325-000 - peças 6 e 42) , o qual foi informado pelo próprio responsável em outros documentos firmados em períodos recentes, como se nota nas procurações outorgadas em março e agosto/2019 (peças 56 e 96) .
13.	Ademais, o comparecimento do responsável aos autos em outubro/2015 (peça 13) suprimiria qualquer nulidade na citação inicial (art. 179, § 4º, do Regimento Interno) . 
14.	Além disso, ante a manutenção do mesmo endereço do responsável no sistema CPF até o momento atual (peça 116) , é importante destacar, quanto ao recibo de entrega da declaração de imposto de renda do exercício de 2015, datado de 29/4/2015 (peça 64) , que o responsável não anexou comprovante de que a Receita Federal fora efetivamente informada a respeito de eventual mudança de endereço, o que comumente se faz no momento do preenchimento da declaração com a indicação de resposta positiva para a questão sobre tal alteração.
15.	Em acréscimo, nota-se que pesquisa na internet, no endereço eletrônico do Google Maps e dos Correios (busca CEP) , efetuada por minha assessoria em 4/9/2020 não revelou a existência do endereço informado naquele recibo (Rua Nilton dos Santos Pinheiro s/n - Centro - Brejões/BA - CEP 45.325-000) .
16.	A jurisprudência deste Tribunal apregoa que o responsável não pode arguir nulidade de comunicação processual por desatualização de endereço constante na base da Receita Federal, pois cabe a ele manter atualizada a informação sobre seu domicílio nessa base de dados oficial, não se admitindo, no ordenamento jurídico brasileiro, a alegação de nulidade por quem lhe deu causa (art. 276 do Código de Processo Civil) , conforme exemplificam os Acórdão 1523/2016-TCU-Plenário (de minha relatoria) , 2.016/2017 - 2ª Câmara (de relatoria do ministro Vital do Rêgo) e 9.805/2019 - 1ª Câmara (de relatoria do ministro-substituto Marcos Bemquerer) . 
17.	Assim, independentemente de adentrar o exame das contrarrazões recursais, que não são previstas na processualística do processo de controle externo para situações desta espécie, é de se concluir, com base nos elementos presentes nos autos, pela inexistência de nulidade nas comunicações.
III
18.	A respeito do pedido de aplicação de efeito suspensivo ao recurso de revisão, a Secretaria de Recursos - Serur, na instrução acolhida como fundamento para o despacho que proferi, manifestou-se nos seguintes termos:
"Quanto ao efeito suspensivo solicitado, cabe tecer as seguintes considerações. 
O art. 35 da Lei 8.443/92 apenas prevê recurso de revisão sem efeito suspensivo. No entanto, mesmo que possível conceder efeito suspensivo com base nos requisitos estabelecidos para a medida cautelar, não se observa a presença cumulativa dos requisitos obrigatórios, quais sejam: periculum in mora e fumus boni iuris.
De início, os documentos novos colacionados não se mostram suficientes a serem caracterizados como fumaça de direito, pois ensejam ainda o exame de mérito. Não é possível pressupor a regularidade das contas, nem a sua verossimilhança, sem um exame amplo dos documentos contidos no expediente apelativo. Este exame é próprio do mérito do recurso. Ademais, a omissão na prestação de contas enseja o julgamento pela irregularidade das contas. 
Ante todo o exposto, entende-se que resta atendido o requisito específico de admissibilidade do recurso de revisão, não sendo possível, entretanto, conceder medida cautelar para suspender-lhe os efeitos." (destaque do original) 
19.	De fato, não existe previsão legal para a atribuição de efeito suspensivo a recurso de revisão na processualística do controle externo (arts. 32, inciso III, e 35, caput, da Lei 8.443/1992) . Porém, esta Corte, em situações pontuais e excepcionais, tem dado interpretação menos restritiva às disposições citadas, em nome de seu poder geral de cautela (Acórdãos 2.002/2016 e 1.880/2017, do Plenário, de relatoria dos ministros José Múcio Monteiro e Walton Alencar Rodrigues, respectivamente, a título ilustrativo) .
20.	A tese contida na primeira deliberação citada evidencia as circunstâncias fáticas que possibilitam a concessão de cautelar: 
"Para a excepcional concessão de efeito suspensivo a recurso de revisão é imprescindível a comprovação dos requisitos relativos às medidas cautelares no âmbito do TCU, a saber: plausibilidade jurídica do direito, perigo da demora, além do receio de grave lesão ao erário ou ao interesse público ou risco de ineficácia da decisão de mérito. Não são aceitáveis alegações de possível prejuízo a patrimônio particular ou a interesse do recorrente, a exemplo da inscrição do nome no Cadin e na dívida ativa, ou da possibilidade de bloqueio de bens, ou, ainda, de inelegibilidade para eleições municipais"
21.	No caso concreto, não há que se falar em perigo de dano sob a ótica do interesse público, pois o recorrente busca a defesa de interesses particulares: a sua elegibilidade e o afastamento de risco de condenação nas esferas cível e criminal em ações ajuizadas com base no acórdão condenatório deste Tribunal.
22.	E a ocorrência que demonstraria, no entender do recorrente, a plausibilidade jurídica do direito (nulidade nas comunicações) não foi confirmada. 
23.	Destarte, diante da ausência dos pressupostos da medida, não cabe conceder, cautelarmente, efeito suspensivo ao recurso de revisão, de forma que não existe reparos a fazer no despacho recorrido, sem prejuízo de explicitar, desta feita, o indeferimento dessa medida.
IV
24.	Superadas essas questões, constato que as demais alegações recursais, inclusive a que ora sustenta a ocorrência de prescrição, devem ser objeto de exame na apreciação do mérito do recurso de revisão, o que depende de manifestação prévia da unidade técnica e do Ministério Público junto ao TCU, nos termos dos arts. 1º, § 3°, e 81, inciso II, da Lei 8.443/1992.
25.	Embora a prescrição seja matéria de ordem pública, que pode ser reconhecida, de ofício, pelo julgador, o art. 487 do Código de Processo Civil (aplicado subsidiariamente ao processo de controle externo) estabelece resolver o mérito da ação a decisão que reconhece a decadência ou a prescrição. 
26.	Desse modo, este Colegiado não deve deliberar sobre o pedido sem os pareceres da unidade técnica e do TCU, os quais, em processos de contas, somente são dispensáveis em embargos de declaração, agravo e medida cautelar (arts. 276 e 280 do Regimento Interno) , mas não na apreciação de recurso de revisão.
27.	Ante todo o exposto, conclui-se pelo conhecimento do presente recurso como agravo, com negativa de provimento, e pelo indeferimento de adoção de medida cautelar que almejou dar efeito suspensivo ao recurso de revisão.
	Nesses termos, VOTO por que o Colegiado aprove a minuta de acórdão que submeto à sua consideração.
TCU, Sala das Sessões Ministro Luciano Brandão Alves de Souza, em 16 de setembro de 2020.
ANA ARRAES 
Relator